【裁判字號】    96,自,4
【裁判日期】    970102
【裁判案由】    侵占
【裁判全文】
臺灣彰化地方法院刑事判決                 96年度自字第4號
自  訴  人  錦輪實業股份有限公司
代  表  人  丙○○
自訴代理人  黃英傑律師
被      告  乙○○
選任辯護人  林世祿律師
上列被告因侵占等案件，經自訴人提起自訴，本院判決如下：
    主  文
乙○○無罪。
    理  由
一、自訴意旨如附件所示之刑事自訴狀所載。
二、訊據被告乙○○固自承其與自訴人錦輪實業股份有限公司（
    下簡稱：錦輪公司）簽訂投資機械設備股東契約書，雙方約
    定自訴人錦輪公司向被告購買「自動全線斜管製造機」2 部
    ，並約定其中部分價金充作被告入股自訴人錦輪公司之股金
    ，且被告應於民國（下同）89年3 月20日完成全面試車，然
    因被告無法如期完成試車，而分別延期二次約定應於91年5
    月10日、91年12月15日完成試車，詎被告均未完成試車，導
    致自訴人公司無法負擔廠房租金，嗣被告表示其親戚位於彰
    化縣二林鎮之廠房可供放置上開機器，即經自訴人同意而將
    堆高機及原紙100 噸放置於被告所稱其親戚之廠房內，並將
    上開機器2 台搬運拆解放置於被告位於彰化縣埔心鄉經口村
    之工廠內，然被告於95年5 月份，自行將堆高機及原紙搬運
    至被告位於彰化縣埔心鄉經口村之廠房內，並將原紙賣出，
    得款新台幣（下同）68餘萬元之情，惟堅詞否認有何侵占及
    背信之犯行，並以：伊並無侵占上開機器、堆高機及原紙價
    金，堆高機及原紙放置在伊親戚之廠房及機器2 台放置於伊
    位於彰化縣埔心鄉經口村之工廠內，均經自訴人公司之同意
    ，然伊親戚位於彰化縣二林鎮之廠房每月租金1 萬元，因伊
    無法長期負擔上開租金，始於95年5 月將堆高機及原紙移至
    在伊位於彰化縣埔心鄉經口村之廠房內保管，等待自訴人公
    司處理，後來因為伊廠房無法放置，才將堆高機暫時放置於
    鄰居處保管，而上開機器2 台伊會拆卸是因為搬運之需要，
    機器之零件伊均妥善保管，如自訴人公司欲將上開機器及堆
    高機取回，隨時皆可取回，伊並無侵占之故意，又上開原紙
    ，係經自訴人公司同意被告始行賣出，況被告已將上開賣紙
    之款項交付予自訴人公司之代表人丙○○，並無侵占之行為
    等語置辯。
三、按犯罪事實應依證據認定之，無證據不得認定犯罪事實，又
    不能證明被告犯罪者，應諭知無罪之判決，刑事訴訟法第15
    4 條第2 項、第301 條第1 項分別定有明文。次按認定不利
    於被告之事實，須依積極證據，苟積極證據不足為不利於被
    告事實之認定時，即應為有利於被告之認定，更不必有何有
    利之證據，縱認被告抗辯或反證係屬虛偽，仍不能以此資為
    積極證據應予採信之理由；又按事實之認定，應憑證據，如
    未能發現相當證據，或證據不足以證明，自不能以推測或擬
    制之方法，以為裁判基礎（最高法院29年上字第3105號、30
    年上字第816 號、30年上字第482 號、40年臺上字第86號判
    例參照）。又按告訴人之告訴，係以使被告受刑事訴追為目
    的，是其陳述是否與事實相符，仍應調查其他證據以資審認
    ，最高法院亦著有52年臺上字第1300號判例可資參照。再認
    定犯罪事實所憑之證據，雖不以直接證據為限，間接證據亦
    包括在內，然無論直接或間接證據，其為訴訟上之證明，須
    於通常一般之人均不致於有所懷疑，而得確信其為真實之程
    度者，始得據為有罪之認定，倘其證明尚未達到此一程度，
    而有合理之懷疑存在時，法院復已就其心證上之理由予以闡
    述，敘明其如何無從為有罪之確信，因而為無罪之判決者，
    不得遽指為違法，最高法院76年臺上字第4986號著有判例。
    況刑事訴訟法第161 條第1 項亦規定，檢察官就被告犯罪事
    實，應負舉證責任，並指出證明之方法，本條於自訴時當有
    其適用，是自訴人對於起訴之犯罪事實，應負提出證據及說
    服之實質舉證責任，倘其所提出之證據，不足為被告有罪之
    積極證明，或其指出證明之方法，無從說服法院以形成被告
    有罪之心證，基於無罪推定之原則，自應為被告無罪判決之
    諭知，最高法院92年度臺上字第128 號著有判例意旨可資參
    照。
四、經查：
  (一)被告乙○○與自訴人錦輪公司於89年2 月份簽訂投資機械設
    備股東契約書，雙方約定自訴人錦輪公司向被告購買「自動
    全線斜管製造機」2 部，價金900 萬元，其中部分價金300
    萬元充作被告入股自訴人錦輪公司之股金，且被告應於89年
    3 月1 日起至同年月20日完成全面試車，然因被告無法如期
    完成試車，而分別延期二次約定應於91年5 月10日、91年12
    月15日完成試車，詎被告均未完成試車，導致自訴人公司無
    法負擔其向和興鞋業股份有限公司承租之廠房租金，嗣被告
    乙○○表示其親戚位於彰化縣二林鎮復豐里源成巷13號之廠
    房可供放置，即經自訴人同意而將自訴人公司所有之堆高機
    及原紙100 噸放置於被告親戚之前揭廠房內放置，將上開機
    器2 台拆解放置於被告位於彰化縣埔心鄉經口村之工廠內，
    然被告於95年5 月份，自行將堆高機及原紙搬運至被告位於
    彰化縣埔心鄉經口村之廠房內，並將原紙賣出，得款682402
    元之情，業據被告自承在卷，核與證人丁○○於本院審理時
    之證詞相符，且有投資機器設備股東契約書、投資機器設備
    股東契約附加條款暨所附報價表、廠房租賃契約書、堆高機
    之轉帳傳票暨估價單、原紙之現金支出傳票、匯款回條及成
    品交運單、金全一企業股份有限公司付款簽回單、正光地磅
    運送單各1紙在卷可稽。
  (二)證人即自訴人錦輪公司之總經理丁○○於本院審理時證稱：
    92年3 月份與和興鞋業股份有限公司承租之廠房到期後，於
    同年10月份將堆高機及原紙搬到二林，自動全線斜管製造機
    是放在被告住所即彰化縣埔心鄉經口村那裡，上開機器很大
    ，必須要拆卸才能搬運，但主要是95年中秋節過後，我們有
    去被告彰化縣埔心鄉經口村的工廠內看過，而自動全線斜管
    製造機已經只剩外殼，自動控制器以及馬達都已經不見了等
    語，至於堆高機我們有去彰化縣二林鎮的廠房看，也沒有看
    到，後來是聽說被告將堆高機放在債主那裡做抵押等語。然
    經本院會同自訴人及被告至被告位於彰化縣埔心鄉○○村○○路76號之廠房進行勘驗，上開自動全線斜管製造機（包含
    所有零件、馬達及自動控制器，除輸送帶之2 台馬達外）及
    堆高機均存放於被告前揭廠房內，有勘驗筆錄及照片26張在
    卷可稽，而現場無法尋獲之輸送帶部分之2 台馬達，被告亦
    於本院96年12月12日審理期日中攜帶上開2 台馬達暨照片到
    庭，並經自訴人當庭確認無誤。既上開自動全線斜管製造機
    係經自訴人同意並知悉置放於被告位於彰化縣埔心鄉○○村
    ○○路76號之廠房內，業據證人丁○○證述屬，且上開機器
    之馬達、零件、自動控制器均仍存放於被告前揭廠房中，被
    告自無以自己所有之意思對於該2 台自動全線斜管製造機有
    何自行處分之行為，實無侵占可言。至堆高機一台，自訴人
    雖主張被告將該堆高機以自己所有之意思，提供被告之債主
    做為被告債務之抵押品，然上開堆高機經本院勘驗之結果，
    既亦存放於被告位於彰化縣埔心鄉○○村○○路76號之廠房
    內，且被告亦表示因無法負擔彰化縣二林鎮廠房之租金，才
    將堆高機取回放置在自己之廠房內保管，等待自訴人取回，
    並於本院勘驗及審理時均表示自訴人得隨時取回，有本院勘
    驗筆錄及本院96年12月12日審理筆錄在卷可稽，足見被告應
    無將上開堆高機據為己有之意思。自訴人主張被告侵占其所
    有之自動全線斜管製造機2 台及堆高機1 台，洵無足採。
  (三)被告乙○○固自承原紙原有100 公噸，然因存放多年及搬運
    之關係稍有耗損，其已將剩餘之94公噸又300 多公斤原紙賣
    出，售得682,402 元之情，惟辯稱：伊出賣原紙係經過自訴
    人之同意，自訴人當初帶了甲○○與另外一人，要以每公斤
    5.2 元之價格賣予甲○○，伊認為價格太便宜，至92年12月
    時，伊以每公斤7.2 元之價格分三次賣出，共賣得682,402
    元，且賣得的款項已經交予自訴人公司之負責人丙○○，其
    中一次匯款予億而好企業有限公司之50萬元，伊支出其中40
    萬元，以及付款予炬盛五金有限公司之43萬元係伊所支付，
    供作丙○○與伊共同合夥投資壽司冷藏櫃之股金，故伊已支
    付丙○○83萬元，早已付清原紙之款項等語，並提出金全一
    企業股份有限公司付款簽回單、正光地磅運送單、台中商業
    銀行入戶電匯通知單及萬泰商業銀行匯款回條各1 紙在卷可
    稽。查：自訴人錦輪公司其所營項目為紙容器製造業、包裝
    材料零售業及國際貿易業，股份總數為12000 股，其中被告
    乙○○以其所製造之自動全線斜管製造機2 台其中價金300
    萬元，作為投入錦輪公司之股金，並佔錦輪公司12000 股中
    之1500股之情，有投資機械設備股東契約書及錦輪公司設立
    登記表各1 紙在卷可稽，是被告乙○○以300 萬元機器價款
    投資錦輪公司，為錦輪公司之股東，並佔其中股份8 分之1
    之情堪以認定。而被告乙○○所開立之豪健強企業有限公司
    ，與鎰億企業有限公司、律勤科技有限公司及炬盛五金有限
    公司合夥共同投資承接億而好企業有限公司之壽司冷凍生產
    櫃事業，而自訴人公司代表人丙○○以暗股之方式與豪健強
    企業有限公司共同投資上開億而好企業有限公司之壽司冷凍
    生產櫃事業之情，除據被告及自訴人代表人丙○○分別供述
    及陳稱在卷外，復有合約書1 紙附卷可參。又被告丙○○之
    子賴柏綸與被告乙○○之子曾啟城亦與他人共同於美國紐澤
    西投資設立AUGURI公司，有全戶戶籍資料查詢結果單2 紙、
    契約草書及AUGURI公司之合作證明書各1 紙在卷可考，足見
    被告乙○○與自訴人公司代表人丙○○之間有多項合作投資
    之事業，復參酌臺灣中小企業之投資習慣，往往有公司與負
    責人或股東資金不分、多家投資事業之間資金不分、以家族
    成員（尤其以大兒子）具名投資事業之投資及交易慣例，應
    認被告乙○○與自訴人公司負責人丙○○之間資金互相挪用
    往來之情形應相當頻繁。況由被告所提出之台中商業銀行入
    戶電匯通知單觀之，由丙○○匯款50萬元至億而好企業有限
    公司之帳戶，而該匯款單上載明：「匯款單金額乙○○400,
    000 元，丙○○100,000 元，合計500,000 元，丙○○2/16
    」，倘其中40萬元非被告乙○○所出，何以匯款單上會載明
    上開字樣？應可見被告供稱：該50萬元中，其中40萬元應由
    乙○○所出，而10萬元則由丙○○所出，而該40萬元即為原
    紙之價款之情尚非不可採信。至被告所提出之萬泰商業銀行
    匯款回條，係由被告之子曾啟城匯款予炬盛五金有限公司43
    萬元，其上載稱：「此款撥入壽司冷藏櫃股金，丙○○6/1
    」，被告供稱係該筆款項其中一部份係原紙之價金，原應撥
    付丙○○，然因自訴人代表人丙○○欲入暗股與被告共同投
    資億而好企業有限公司之壽司冷藏櫃事業，故將此筆金額直
    接撥入炬盛五金有限公司作為自訴人代表人丙○○之入股金
    等語，由上開被告與自訴人代表人丙○○間共同投資多家事
    業之交易往來情形以觀，亦非不足採信。是自訴人所舉之積
    極證據，既不足以證明被告業已侵占其售得原紙之款項，而
    被告所舉之證據所證明之兩造間複雜之投資關係，又足以使
    本院產生合理懷疑，被告實有已將原紙款項交付予自訴人代
    表人之可能，自無從形成被告此部分有罪之心證。
  (四)次按刑法上之背信罪，為一般的違背任務之犯罪，而同法之
    侵占罪，則專指持有他人所有物以不法之意思，變更持有為
    所有侵占入己者而言。故違背任務行為，苟係其持有之他人
    所有物，意圖不法據為己有，即應論以侵占罪，不能援用背
    信之法條處斷（最高法院42年台上字第402 號判例意旨可參
    ）。由自訴人所提出之自訴意旨狀所載被告之犯罪事實，應
    係追訴被告已構成侵占罪之構成要件，然自訴人無法以積極
    證據證明被告確有侵占自動全線斜管製造機馬達、零件、堆
    高機、原紙價款之行為，已如前述，亦無從證明被告有何其
    他違背本人之任務，而致本人受有損害之背信行為，既不能
    證明被告犯罪，依法應諭知無罪之判決。
五、又自訴代理人雖於本院96年11月1 日審理庭中以言詞追加被
    告乙○○涉犯刑法第354 條之毀損罪，惟於本院96年12月12
    日審理庭中當庭表示撤回此部分追加之訴，附此敘明。
據上論斷，應依刑事訴訟法第343 條、第301 條第1 項，判決如
主文。
中    華    民    國    97    年    1     月    2     日
                  刑事第二庭    審判長法  官  石馨文
                                      法  官  尚安雅
                                      法  官  黃齡玉
以上正本證明與原本無異。
如不服本判決，應於判決送達後10日內，向本院提出上訴書狀，
上訴書狀應「敘述具體上訴理由」，並按他造當事人之人數附繕
本。「切勿逕送上級法院」。
告訴人或被害人對於判決如有不服具備理由請求檢察官上訴者，
其上訴期間之計算係以檢察官收受判決正本之日期為準。
中    華    民    國    97    年    1     月    2     日
                                      書記官  施嘉玫


司法院資訊處製作；財團法人民間司法改革基金會備份。
